臺灣臺南地方法院柳營簡易庭民事判決
111年度營簡字第308號
原      告  陳彥凱  
訴訟代理人  李金樹  
被      告  林洺絃  
訴訟代理人  陳進長律師
上列當事人間請求拆屋還地等事件，經本院柳營簡易庭於民國11
1年11月1日言詞辯論終結，判決如下：
    主    文
一、原告之訴駁回。
二、訴訟費用由原告負擔。
    事實及理由
一、訴狀送達後，原告不得將原訴變更或追加他訴。但被告同意
     或擴張或減縮應受判決事項之聲明者，不在此限；被告於
     訴之變更或追加無異議，而為本案之言詞辯論者，視為同
     意變更或追加，民事訴訟法第255條第1項第1款、第3款、
     同條第2項分別定有明文。又不變更訴訟標的，而補充或更
     正事實上或法律上之陳述者，非為訴之變更或追加，亦為
     同法第256條所明定。原告起訴時原聲明：「⒈被告應給付
     原告新臺幣(下同)122,544元，及自起訴狀繕本送達翌日起
     並應給付遲延之費用(利息)按週年利率百分之5至清償為止
     ，並自民國111年3月18日起至拆除房屋之日止，按月給付
     原告10,212元。⒉原告願供擔保，請准宣告假執行。⒊門牌
     號碼臺南市○○區○○里0○○○○○○○○○○○○里0○○0號房屋(下稱系
     爭房屋)為未保存登記之地上物，不知其所有權人為何人，
     請鈞院(原告民事起訴狀誤載為均院)發文至臺南市佳里稅
     務局調閱其納稅義務人及其稅籍資料。⒋被告應拆除無權佔
     用之系爭房屋，而將土地返還於原告。」原告於111年11月
     1日言詞辯論期日中變更其聲明為：「⒈被告應給付原告122
     ,544元，及自起訴狀繕本送達翌日起至清償日止，按週年
     利率百分之5計算之利息，並自111年3月18日起至返還坐落
     臺南市佳里區鎭安段923地號土地(下稱系爭土地)之日止，
     按月給付原告10,212元。⒉被告應將系爭土地如附圖所示編
     號A部分(面積79.86平方公尺)之系爭房屋拆除，並將土地
     騰空返還予原告。」原告就變更其原第1項至第3項聲明部
     分，要屬擴張、減縮其應受判決事項之聲明，此經被告111
     年11月1日言詞辯論期日到庭後未表示異議而為本案言詞辯
     論，視為被告同意原告上開所為之聲明變更，就其起訴時
     第4項聲明所為之變更，則僅屬原告補充、更正其事實上之
     陳述，核與前開規定，均無不合，應予准許。
二、原告起訴主張：
  ㈠系爭土地於38年間曾設有地上權(下稱系爭地上權)，原告取
    得系爭土地所有權後，已提起終止地上權之訴，系爭地上權
    經本院以109年度營簡字第507號判決終止，並於110年12月1
    5日確定在案。惟被告擁有事實上處分權之系爭房屋現無權
    占有系爭土地如附圖所示編號A部分(面積79.86平方公尺)之
    土地，侵害原告使用系爭土地之權利，並使原告無法使用該
    部分土地，受有相當於租金之損害。爰依民法第767條第1項
    中段、前段請求被告拆除系爭房屋，並返還系爭土地予原告
    ，另依不當得利法律關係，請求被告給付相當於租金之不當
    得利。
  ㈡並聲明：
　⒈被告應給付原告122,544元，及自起訴狀繕本送達翌日起至清
    償日止，按週年利率百分之5計算之利息，並自111年3月18
    日起至返還系爭土地之日止，按月給付原告10,212元。
　⒉被告應將系爭土地如附圖所示編號A部分(面積79.86平方公尺
    )之系爭房屋拆除，並將土地騰空返還予原告。
三、被告則以：
　㈠被告於66年間購得系爭土地，且亦為系爭房屋之事實上處分
    權人，於原告經本院108年度司執字第116106號給付借款強
    制執行事件(下稱系爭強制執行事件)拍賣程序拍定而取得系
    爭土地所有權前，系爭土地及其上之系爭房屋均同屬被告所
    有，於系爭土地讓與予原告後，系爭土地與系爭房屋間應有
    民法第425條之1或同法838條之1之適用，而推定具有租賃關
    係存在或視為已有地上權之設定。又系爭土地於系爭強制執
    行事件拍賣時，已在公告中註明其上有系爭房屋坐落，原告
    知此情事而仍應買系爭土地，應認其已默許被告之系爭房屋
    繼續使用系爭土地。
　㈡縱使鈞院認為系爭房屋無合法占有系爭土地之權源，惟考量
    系爭土地之當期申報地價、系爭房屋非作為商用及其所在區
    域之生活機能並不完善等因素，原告以每坪租金422元請求
    相當於租金之不當得利，顯已偏離行情而有過高情事。
　㈢並聲明：原告之訴駁回。
四、得心證之理由：
  ㈠對於系爭土地於38年間設定有系爭地上權，該地於66年間為
    被告所購得，且被告同時為系爭房屋之事實上處分權人，系
    爭土地嗣遭系爭強制執行事件拍賣，而由原告拍定取得，系
    爭房屋現仍占用系爭土地如附圖所示編號A部分土地等情，
    有本院109年7月18日南院武108司執東字第116106號不動產
    權利移轉證書、系爭土地土地登記謄本、臺南市佳里地政事
    務所111年9月19日所測量字第1110089663號函檢附之111年6
    月15日法囑土地字第40400號土地複丈成果圖、臺南市佳里
    區異動索引查詢資料、系爭土地土地建物查詢資料、臺南市
    地籍異動索引等件在卷可稽，且為兩造所不爭執，堪信為真
    實。
  ㈡土地及其土地上之房屋同屬一人所有，而僅將土地或僅將房
    屋所有權讓與他人，或將土地及房屋同時或先後讓與相異之
    人時，土地受讓人或房屋受讓人與讓與人間或房屋受讓人與
    土地受讓人間，推定在房屋得使用期限內，有租賃關係。民
    法第425條之1第1項前段定有明文。其立法意旨係為保護房
    屋之使用權，使房屋所有權與土地使用權合為一體，俾促進
    房屋所有權之安定性，以調和土地與房屋之利用關係，避免
    危害社會經濟，在解釋上自應以社會經濟之維護及當事人合
    理之利益，為重要之考量。因此法條雖明揭係讓與所有權，
    然未辦保存登記建物因無法辦理所有權移轉登記，而僅得以
    事實上處分權讓與，性質上與實質之所有權無殊，應認就無
    法辦理所有權登記之建物而受讓事實上處分權者，亦有適用
    (最高法院107年度台上字第1797號民事判決意旨參照)。
  ㈢經查，被告於66年間取得系爭土地，並擁有系爭房屋之事實
    上處分權，已經本院認定如前，足見原告取得系爭土地所有
    權前，系爭土地、系爭房屋同屬被告所有或具有事實上處分
    權之狀態，系爭土地嗣雖經原告於系爭強制執行事件拍定取
    得，而致系爭土地及其上系爭房屋分屬不同人，惟依上開說
    明，系爭土地、系爭房屋間應有推定租賃關係存在。從而，
    被告之系爭房屋本於與系爭土地間之推定租賃關係而具有占
    有該地之合法權源，自非屬無權占有，原告依民法第767條
    第1項前段、中段規定，請求被告拆除系爭房屋並返還系爭
    土地，均屬無據，應予駁回。
　㈣原告雖主張被告之系爭房屋係於系爭地上權設定後始興建，
    而今系爭地上權已經前開判決終止，被告之系爭房屋為無權
    占有系爭土地等語。惟查，建物坐落基地之原因多端，舉凡
    租賃、使用借貸關係均得合法占用其下之基地，本不以具有
    地上權始得主張有權占有，系爭土地之系爭地上權雖已經終
    止，此非謂被告即無法以他種原因合法占有系爭土地，而被
    告之系爭房屋依法推定對於系爭土地有租賃關係存在，已如
    前述，對系爭土地而言，被告之系爭房屋自不構成無權占有
    ，原告上開主張，並無可採。
　㈤無法律上之原因而受利益，致他人受損害者，應返還其利益
    ，民法第179條前段固有明文。惟系爭房屋基於推定租賃關
    係而得合法占用系爭土地，已如前述，被告所受使用系爭土
    地之利益自非無法律上之原因，原告依前開規定請求被告返
    還相當於租金之不當得利，亦屬無據，應予駁回。
五、從而，原告依民法第767條第1項前段、中段請求被告拆除系
    爭房屋，並依同法第179條規定請求被告返還相當於租金之
    不當得利，因系爭房屋與系爭土地間有推定租賃關係之存在
    ，被告非無權占有系爭土地，其所受使用系爭土地之利益亦
    非無法律上原因所得，原告之上開主張均為無理由，應予駁
    回。
六、按訴訟費用，由敗訴之當事人負擔，民事訴訟法第78條定有
    明文。本件為原告敗訴之判決，訴訟費用即應由原告負擔，
    爰判決如主文第2項所示。
七、本件事證已臻明確，兩造其餘之攻擊或防禦方法及所提出之
    證據，經本院斟酌後，認為均不足以影響本判決之結果，爰
    不逐一論列，附此敘明。
八、據上論結，本件原告之訴為無理由，依民事訴訟法第436條
    第2項、第78條，判決如主文。
中　　華　　民　　國　　111 　年　　11　　月　　15　　日
                  臺灣臺南地方法院柳營簡易庭
                              法  官  陳協奇
以上正本係照原本作成。
如不服本判決，應於送達後20日內，向本院提出上訴狀並表明上訴理由，如於本判決宣示後送達前提起上訴者，應於判決送達後20日內補提上訴理由書（須附繕本）。如委任律師提起上訴者，應一併繳納上訴審裁判費。　　　　　　　　　　　　　　　
中　　華　　民　　國　　111 　年　　11　　月　　15　　日
　　　　　　　　　　　　　　　書記官  洪季杏